【裁判字號】    89,上重更(一),139
【裁判日期】    900201
【裁判案由】    殺人
【裁判全文】
臺灣高等法院花蓮分院刑事判決            八十九年度上重更(一)字第一三九號
    上訴人即被告  甲○○
    指定 辯 護人  丙○○律師
右列上訴人因殺人案件，不服臺灣花蓮地方法院八十八年度重訴字第三號中華民國八
十九年三月二十一日第一審判決( 起訴案號：臺灣花蓮地方法院檢察署八十八年度偵
字第二三九五號 )，提起上訴，經判決後由最高法院發回更審，本院判決如左：
    主  文
原判決撤銷。
甲○○殺人，處無期徒刑，褫奪公權終身。
    事  實
一甲○○曾於八十四年間因妨害風化案件，八十五年十二月間因妨害自由（恐嚇殺害
  其父母曾阿來、何春蓉）等案件，妨害風化部分，經告訴人撤回告訴，而判決不受
  理確定，妨害自由部分經臺灣花蓮地方法院判處拘役二十日確定，於八十六年十一
  月十一日執行完畢，仍不知悔改向善，其與黃文仁（綽號「長腳」（台語發音））
  係朋友關係，甲○○於民國八十八年六月十九日（起訴書誤載為四月十九日）下午
  某時許，至省立玉里高中觀賞棒球賽時，因黃文仁於當時對其作手勢並說欲置其於
  死，甲○○懷恨在心，遂於球賽結束後，於同日下午十六時許，酒後（尚未至心神
  喪失或精神耗弱程度）至花蓮縣玉里鎮○○路○段十巷十八號黃文仁住處，找黃文
  仁理論，甲○○到該處後即至黃文仁房間，見黃文仁在床上熟睡，房間內尚有其二
  人均熟識之兒童簡憶真（女，八十二年十二月十一日生），甲○○詢問簡憶真，黃
  文仁有無對其毛手毛腳，簡憶真答稱有，甲○○怒火突昇，殺意頓萌，即持置於黃
  文仁房間內、不知何人所有之木棍一支毆打黃文仁頭部，使黃文仁頭部受有刮傷多
  處，木棍毆斷為二截後，甲○○將斷裂之木棍隨手丟棄，復至上址之廚房，取出屋
  主所有菜刀一把，走進黃文仁房間，黃文仁見狀跑喊救命，甲○○稱你喊救命也沒
  用，並將菜刀朝黃文仁身上丟擲，然未擲中，甲○○再回身至廚房取出屋主所有之
  水果刀一把，比時黃文仁已逃往屋外（十八號前之空地，同巷十號潘金妹住宅可以
  見到此處），但在屋外馬路為甲○○追及，甲○○即持該水果刀朝黃文仁身體臀部
  、四肢等部位砍殺數刀，黃文仁不敵再逃回屋內，甲○○持刀隨後追至屋內，並在
  屋內黃文仁所住房間走道上，以該水果刀朝黃文仁身體腹部、四肢等部位猛刺數刀
  ，使黃文仁受有頭頂部一．五×０．一刮傷，頭頂部左右兩側各０．五×０．五及
  二×０．四公分刮傷，後腦部二×０．一，二．五×一．四（兩條）公分刮傷，二
  ．五×二公分及一．五×０．四公分皮下出血，項部三．一×０．二及０．三×四
  ．二公分刮傷，胸骨部、腹部各一處三×０．二及二二．二×０．一刮傷，右季肋
  部一×二．二×一．七公分刺傷，臍下部一．七×一．二×十三．五公分，右腹側
  部二×０．八×六．三公分、左臀部下部二×０．二×五．五公分刺傷，左三角肌
  部五．五×０．一及二×０．一公分刮傷，左上臂後部七．五×０．一公分刮傷，
  左前臂後部五×一×一．二公分刺傷，左大腿後部一．五×０．五×五．五公分刺
  傷，右大腿後部外側二×０．五×二公分刺傷，右大腿前部一．五×０．五×八公
  分刺傷，右肩部七×六公分瘀血，右三角肌二×０．五×二．五公分刺傷，及二．
  二×０．二×四公分刺傷，其中臍下一處刀傷深達十三點五公分，為致命傷，黃文
  仁旋不支倒於其房間走道上，甲○○則逃離現場。黃文仁雖經送往玉里榮民醫院急
  救，仍因腹腔內出血，於同日晚間十九時二十分許不治死亡。嗣經救護之消防隊員
  謝光南向玉里分局勤務中心報案，知悉甲○○所為，乃前往甲○○住宅，欲逮捕甲
  ○○，適甲○○不在，經其父曾阿來告知警方找伊，甲○○始於當日晚間二十一時
  許以電話與警方連絡投案，警方並於現場勘查時查扣斷裂之木棍二支、菜刀（無刀
  柄）及水果刀刀刃、刀柄各一支。
二案經被害人黃文仁之父乙○○告訴及花蓮縣警察局玉里分局報請台灣花蓮地方法院
  檢察署檢察官偵查起訴。
    理  由
一訊之上訴人即被告甲○○固坦承因黃文仁於其看棒球賽時之前開行為，而於前揭時
  地持刀殺害黃文仁不諱，惟矢口否認其一路追殺黃文仁，辯稱：「伊於前揭時地去
  找黃文仁時，黃文仁在房間內躺著未睡著，伊質問黃文仁看棒球賽之事，黃文仁一
  言不發就拿木棍打伊，伊舉起手擋住，之後跑到廚房拿菜刀，丟擲站在房門口之黃
  文仁但未擲中，伊再回廚房拿水果刀，之後持水果刀至黃文仁房間門口，黃文仁以
  腳踢伊，伊以水果刀擋，才刺到黃文仁大腿，黃文仁又衝過來要抓伊脖子，伊手上
  的水果刀刺到黃文仁腹部，黃文仁緊抓著其脖子不放，伊才朝黃文仁臀部和其他部
  位刺，一直到黃文仁倒地才停手，伊於七十九年間因車禍，左腳受傷殘障，無法正
  常行動，更不可能追殺黃文仁，且因左腳無法支力，不可能如證人所言將黃文仁從
  床上拉下來毆打，伊並未詢問簡憶真有無被黃文仁毛手毛腳，純粹是因為黃文仁在
  其觀看棒球賽時的挑釁行為導致與黃文仁發生衝突云云，指定辯護人則辯稱：被告
  於案發當時持木棍毆打被害人，再持菜刀丟擲被害人，足見其無殺人之犯意，否則
  必持刀砍殺而無以菜刀丟擲之理，且被告與黃文仁並無怨隙，並無致死者於死地之
  動機，在欠缺直接證據證明被告有殺人犯意情形下，應論以傷害致死罪等語。但查
  ：
  (一)被告如何於前揭時地先以木棍毆打，後以刀刺殺被害人黃文仁傷重死亡之事實，
    已據被告於警訊及原審偵審中、本院前審及本院調查時供承不諱，並經當時現場
    目擊事件發生經過之證人黃美甄、潘金妹、簡憶真分別於警訊、原審、偵查供證
    甚詳，證人黃美甄迭於證詞中明確指出其當時在花蓮縣玉里鎮○○路○段十巷二
    十號（實係十八號）屋內客廳看電視，黃文仁在房間睡覺，黃文仁房間內還有兒
    童簡憶真，後來被告跑到黃文仁房間，其有聽聞被告問簡憶真：黃文仁有無對其
    毛手毛腳，簡憶真說有，被告就拿木棍打黃文仁，木棍打斷後，被告就跑出房間
    到廚房拿菜刀走進黃文仁房間，伊就看到黃文仁跑出房間喊救命，被告拿著菜刀
    對黃文仁說，你喊救命也沒用，又到廚房拿類似水果刀追黃文仁，追到屋外馬路
    旁（係指十八號前面之空地），就看到被告拿水果刀刺黃文仁屁股、手臂，又用
    砍的砍好幾刀，我就跑到隔壁躲，後來我回到現場時發現死者已倒在他房間走道
    上等情（警訊卷第十四頁至第十五頁、相驗卷第十二頁至第十三頁）；證人潘金
    妹則證稱：「其住在花蓮縣玉里鎮○○路○段十巷十號，案發當時其聽到隔壁有
    打鬥聲，走出門外到隔壁（即同路段巷二十號，實係十八號，經本院勘驗屬實）
    看到被告拿木棍朝黃文仁頭部打，黃文仁頭部流血，被告還將黃文仁從床上拉下
    來繼續毆打，黃文仁未還手，其因害怕而離開，後來返回現場看到被告持水果刀
    往黃文仁身上刺等情（相驗卷第十三頁、原審卷第三十頁反面）；證人簡憶真雖
    於原審八十八年十二月二十八日訊問時，因其年齡尚小，對案發當時情形已不復
    記憶，但經訊問證人即其母簡春花，簡春花證稱簡憶真於警訊、偵查中訊問時其
    都陪同在場，筆錄內容確為簡憶真所述等語（原審卷第九十三頁），則證人簡憶
    真於警訊、偵查中之證詞離案發時間未久，其就被告如何持木棍、二支刀子先後
    毆打追殺被害人之主要情節記憶尚屬清晰，且係自行陳述案發情節，其證詞應具
    證據能力，而證人簡憶真於警訊、偵查時證稱被告自廚房拿二把刀子，拿刀子打
    「長腳叔叔」（即被害人黃文仁）肚子和背後，當時黃文仁在房間睡覺，是被告
    先打黃文仁，被告有問黃文仁有摸伊嗎，被告有追黃文仁到外面等情（警訊卷十
    一頁、相驗卷十四頁）與證人黃美甄、潘金妹所證情形相同，自堪採信。雖黃憶
    真於警訊中就當時被告問伊「長腳」叔叔有無摸伊時，答稱沒有，此與證人黃美
    甄前開供述不符，然以黃美甄之供述較為具體可信。黃憶真此部分之供述尚與事
    實不符，併此明。
  (二)被害人黃文仁係因刀刺傷、腹腔內出血而死亡，其受有（胸腹部位）右季肋部約
    一公分乘二點二公分乘一點七公分刺傷痕，臍下部有一處一點七公分乘一點二公
    分乘十三點五公分刺傷痕，此為致命傷，（背腰臀部位）右腹側部一處刺傷痕二
    公分乘零點八公分乘六點三公分，左臀部下部外側一處刺傷痕二公分乘零點二公
    分乘五點五公分，（四肢部位）左前臂後部一處刺傷痕五公分乘一公分乘一點二
    公分，左大腿後部一處刺傷痕一點五公分乘零點五公分乘五點五公分，右大腿後
    部外側一處刺傷痕二公分乘零點五公分乘二公分，右大腿前部一處刺傷痕一點五
    公分乘零點五公分乘八公分，右三角肌部一處刺傷痕二公分乘零點五公分乘二點
    五公分，右三角肌部下部一處刺傷痕二點二公分乘零點二公分乘四公分，其他尚
    有刮傷痕（包括：頭頂部一處一點五公分乘零點一公分、頭頂部右側一處二公分
    乘零點四公分、後腦部一處二公分乘零點一公分、後腦部兩條二點五公分乘一點
    四公分、項部一處三點一公分乘零點二公分、零點三公分乘四點二公分、胸骨部
    一處三公分乘零點二公分、腹部一處二二點二公分乘零點一公分、左肩胛上部三
    處二點五公分乘零點三公分、二公分乘零點二公分、二點五公分乘零點二公分、
    左三角肌部二處四公分乘零點一公分、二公分乘二公分、左三角肌部二處五點五
    公分乘零點一公分、二公分乘零點一公分、一處三公分乘零點二公分、左上臂後
    部一處七點五公分乘零點一公分）、皮下出血痕（頭頂部左側一處零點五公分乘
    零點五公分、後腦部一處二點五公分乘二公分、一點五公分乘零點四公分、脊椎
    部三處零點二公分乘零點五公分、三公分乘四公分、三點五公分乘二點五公分）
    及右肩部一處瘀血痕七公分乘六公分之事實，業經檢察官督同法醫師到場相驗屬
    實，製有勘驗筆錄、履勘筆錄、相驗屍體證明書、驗斷書各一份足稽；此外，並
    有現場圖及現場照片、相驗照片數張附卷可參。
  (三)扣案之水果刀刀柄與刀刃已經分離，刀柄為黑色，刀刃長十九點八公分，狀甚鋒
    利，為單刃刀，刀柄部分長十一點六公分，另被告用以丟擲被害人之扣案菜刀並
    無刀柄，刀刃長十五點六公分，扣案木棍二支重量甚輕，長短各一支，長木棍長
    度三十五公分，短木棍長度為二十九點八公分等情，經原審勘驗屬實，製有勘驗
    筆錄一份在卷可憑（原審卷第五十五頁），並有扣案水果刀、菜刀（無刀柄）各
    一支、木棍二支及照片六張可資佐證（原審卷第五十六頁至第五十八頁）。又被
    害人之血液經與被告上衣之血跡比對ＤＮＡ結果吻合，亦有內政部警政署刑事警
    察局鑑驗書一件在卷可憑（見原審卷第二十三頁）。被告先以扣案木棍毆打被害
    人身體重要部位頭部，致木棍斷裂為二，可見其使用力道甚強，再持扣案菜刀丟
    擲被害人未果，旋再取鋒銳之水果刀追殺被害人，從屋內追到屋外，持刀刺殺其
    臀部及四肢數刀，再追至屋內仍不罷手，再以水果刀刺殺被害人身體腹部、四肢
    等人體重要部位數刀，直至被害人倒地為止始停手，且其所刺被害人腹部致命一
    處深達十三點五公分，而以尖刀刺人前該部位必致人死亡，為一般人所得而知，
    被告卻仍然為之，且一路追殺到被害人倒地為止，顯見其用力之猛，殺人犯意之
    堅決。被告前開所辯其係因黃文仁攻擊下，伊以刀抵擋始不慎刺傷被害人云云，
    自係諉卸刑責之詞，不足採信。
  (四)被告甲○○於八十八年六月十九日晚間二十三時十三分許，經警測試其呼氣酒精
    濃度為每公升零點一毫克，有酒精濃度測試表一份可參（相驗卷第三頁參照），
    而其於案發時既知前往廚房拿取菜刀丟擲被害人，嗣又拿取水果刀刺殺被害人，
    且尚能與簡憶真對談，問其有無遭被害人毛手毛腳，並能於連續追殺黃文仁後從
    容逃離現場，復於警訊時對當時犯罪動機、過程及犯案後之處理等事宜均能清楚
    應答及其於檢察官訊問其當時喝了多少酒，意識是否清楚時，亦答稱：「我意識
    尚清醒，事務辦別尚可」（見相驗卷第十一頁背面）等一切情況綜合判斷，被告
    犯罪時之精神狀態確甚清醒，與常人無異，自無心神喪失或精神耗弱之可言。是
    證人黃美甄、簡憶真雖於警訊中陳稱其認為被告已經酒醉了云云，應僅係該證人
    之臆測之詞，不足據為有利被告之認定。
  (五)被告左腳之傷勢於七十九年六月起多次在財團法人佛教慈濟綜合醫院（下稱慈濟
    醫院）手術治療，至八十年六月八日再行補骨手術及腓骨開放性復位併鋼板內固
    定手術，八十年九月十三日門診追蹤時患肢可完全負重，關節活動良好，且沒有
    疼痛，八十年十月二十三日最後一次門診追蹤時情況良好；另被告於經原審羈押
    後，經臺灣花蓮看守所特約醫師看診結果，認為觀察被告下肢有萎縮，但尚能行
    走，有壓痛現象等情，有慈濟醫院八十九年二月十八日慈醫文病字第四七號函及
    所附病情說明書、花蓮看守所八十九年一月七日花所戒字第五七號函及所附醫師
    簽註意見表各一份附卷可稽（見原審卷一二七至一二八、一○三至一○四頁）。
    嗣經本院前審再送慈濟醫院鑑定結果，於八十九年九月五日Ｘ光線檢查呈現脛骨
    已癒合，但踝關節呈活動障礙後伸為十五度，前曲有五度及活動範圍僅有十度左
    右，且在Ｘ光線也顯示有踝關節炎，因此依據上述結果，在跑步時理應會呈跛行
    且跑步速度不快，有該院八十九年九月十一日（八九）慈醫文事字第三五三一號
    函及附件在卷可稽（見本院前審卷第一八二頁、第一八三頁），惟被告於八十五
    年十二月間尚能追殺其母，已據其父曾阿來於本院前審勘驗現場時供陳明白，並
    有本院調取之原審法院八十六年度易字第六十七號刑事判決在卷可參（見本院卷
    第四十九頁、第五十頁），本院亦查得被告在案發前係從事板模工作或運輸業助
    手，有花蓮縣警察局玉里分局八十九年六月廿九日（八九）玉警刑字第一００八
    九號函在卷足憑，被告既係從事粗重之行業，足見其孔武有力，其傷亦無影響
    其工作，至於事後傷復發，究不能以此即認其不能追殺被害人。綜上各情，足
    證被告除於觀看棒球賽時受黃文仁挑釁而至黃文仁住處尋仇，再因懷疑黃文仁有
    欺負熟識之兒童而起殺意，且被告係先持木棍毆打黃文仁頭部，再以菜刀丟擲黃
    文仁，復持水果刀追殺黃文仁，並持水果刀刺殺黃文仁身體各處多刀，黃文仁雖
    身長一百九十二公分（驗斷書記載參照），遠高於被告身高一百七十三公分（見
    偵查卷第二十七頁參照），但當時黃文仁或因熟睡中遭人毆擊、未及防衛，且因
    被告持有利器而未還手，再者，被告左腳固曾於七十九年間受傷，但已於八十年
    間治癒，活動情形良好，復於本案羈押期間經檢查亦認為被告尚能行走，且經前
    開證人黃美甄、簡憶真等均證稱被告有持刀追殺黃文仁，被害人之父乙○○亦指
    證被告會打棒球，豈有不能跑之理（見原審卷第九十七頁），此外，復無其他證
    據證明黃文仁有對被告為何攻擊行為，是被告所辯其係與黃文仁衝突下不慎持刀
    刺傷黃文仁、並未追殺黃文仁等，均與事實不符，不足採信。至於證人李新定雖
    於原審為不利被告之證言。但經本院前審向警察機關調閱報案紀錄係救護車之義
    警報案並非李新定報案，故該證人之證言，本院不予採信。
  (六)被告另辯稱伊之手、被黃文仁以木棍打傷一節，經本院前審向臺灣花蓮看守所
    調取被告入所體檢紀錄，並無任何傷情之記載，有該看守所八十九年八月十七日
    花所戒字第二一七六號函及附件內外傷紀錄表（僅有被告小腿車禍受傷之記載）
    ，健康檢查表等件在卷可稽（見本院前審卷第一五四頁至一五六頁），被告聲請
    訊問之證人黃淑動於本院前審調查時亦結證稱：「好像沒有（受傷）．．．」，
    「沒有（指被告展示手臂），如果有（受傷），我們會拍照」等語（見本院卷第
    一六三頁、第一六四頁），雖然警訊筆錄有記載：「（被告）右手小臂被黃文仁
    用木棍打傷，及左背不知被何物打傷」，但如被告確有被木棍打傷，必有瘀血
    或擦傷，乃被告入所內外傷檢查均無傷痕，其所辯係被黃文仁所毆打，乃起而反
    抗誤傷被害人一節，自係諉卸之詞，不足採信。至於被告於本院前審聲請再訊問
    證人黃美甄一節，雖經本院前審按址傳喚未據到庭，惟其已於警訊及檢察官偵查
    時已供證甚詳，且事實已明，自無再予傳訊之必要，併此明。
  綜上所述，本件事證已臻明確，被告犯行足以認定。
二核被告所為係犯刑法第二百七十一條第一項之殺人罪。原審據以論科，固非無見。
  惟查本件被害人係在花蓮縣玉里鎮○○路○段十巷十八號睡覺時，遭受被告以木棍
  毆打，此經本院前審勘驗現場無誤，有勘驗筆錄可憑。原審則認定係同巷二十號，
  地點與事實不符，自有可議，且被害人所受傷情未於事實欄內詳加認定，此與被告
  有無殺人故意之認定至有關係，原判決未予明白認定，亦有疏略，被告上訴意旨否
  認有殺人之故意云云指摘原判決不當，雖無可取。惟原判決既有上開不當，自仍應
  撤銷改判。爰審酌被告有犯罪前科（被告曾於八十五年間因妨害自由（恐嚇加害於
  其母親，經原審判處拘役二十日確定，並已於八十六年十一月十一日執行完畢），
  素行不良，其與被害人原即認識並無仇恨，竟僅因細故，於被害人不及防備之際，
  公然在住家及馬路邊殺害被害人，手段極為殘忍，目無法紀，惡性重大，犯後猶一
  再以被害人行為作為犯案之藉口，顯見其推諉其責而未知自省，且至今未賠償被害
  人家屬等一切情狀，量處無期徒刑，並依法宣告褫奪公權終身，以示懲儆。扣案之
  斷裂木棍二支、菜刀（無刀柄）及水果刀刀刃、刀柄各一支雖為供被告犯罪所用之
  物，但均非被告所有，無從宣告沒收，併予敘明。
據上論斷：應依刑事訴訟法第三百六十九條第一項前段、第三百六十四條、第二百九
十九條第一項前段，刑法第二百七十一條第一項、第三十七條第一項判決如主文。
本案經檢察官李土城到庭執行職務。
中      華      民      國      九十        年     二     月    一      日
                                    審判長法官  謝  志  揚
                                          法官  何  方  興
                                          法官  蔣  有  木
右正本證明與原本無異。
如不服本判決，應於送達後十日內，向本院提出上訴狀。其未敘述理由者，並應於提
出上訴狀後十日內向本院補提理由狀(須附繕本)。
                                        書記官  陳  有  信
中      華      民      國      九十        年     二     月    一      日


司法院資訊處製作；財團法人民間司法改革基金會備份。
